【裁判字號】    98,交聲,240
【裁判日期】    980923
【裁判案由】    聲明異議
【裁判全文】
臺灣屏東地方法院交通事件裁定         98年度交聲字第240號
原處分機關  交通部公路總局高雄區監理所屏東監理站
異  議  人  甲○○
即受處分人
上列受處分人因違反道路交通管理處罰條例案件，對於交通部公
路總局高雄區監理所屏東監理站於民國98年6 月23日所為如附表
編號1 至4 所示之處分（原處分案號：詳如附表編號1 至4 所載
），聲明異議，本院裁定如下：
    主  文
原處分機關所為如附表編號1 至4 所示之處分均撤銷。
甲○○如附表編號1 至4 所示之違規行為，各處如附表編號1 至
4 主文欄所示之行政罰。
    理  由
一、原處分意旨略以：異議人即受處分人甲○○所有車牌號碼為
    1058-NB 號之自小客車，於如附表編號1 至4 所示時間、地
    點，有如附表編號1 至4 所示之違規事實，經高雄縣警察局
    警依採證照片分別於附表編號1 至4 之時間逕行舉發，並經
    舉發單位查復依法舉發無誤，乃分別依道路交通管理處罰條
    例第60條第2 項第3 款、第40條、第53條第1 項、第63條第
    1 項第1 、3 款暨違反道路交通管理事件統一裁罰基準表相
    關規定，分別裁處異議人如附表編號1 至4 所示之罰款，並
    就如附表編號2 、4 所示部分，各記違規點數1 點、3 點。
二、異議意旨略以：異議人之戶籍地「屏東縣潮州鎮○○路92巷
    11號」早已停水停電，無人居住，且異議人於民國96年5 月
    購車過戶時，即表明將文件寄送「高雄縣大寮鄉○○路168
    號」，異議未收到舉發違反道交通管理事件通知單（下稱：
    舉發單），為此不服，聲明異議。
三、按「汽車駕駛人，行車速度，超過規定之最高時速，或低於
    規定之最低時速，除有第四十三條第一項第二款情形外，處
    新臺幣一千二百元以上二千四百元以下罰鍰。」、「汽車駕
    駛人，行經有燈光號誌管制之交岔路口闖紅燈者，處新臺幣
    一千八百元以上五千四百元以下罰鍰。」、「汽車駕駛人，
    駕駛汽車有下列情形之一，而本章各條無處罰之規定者，處
    新臺幣九百元以上一千八百元以下罰鍰：三、不遵守道路交
    通標誌、標線、號誌之指示。」、「汽車駕駛人有下列各款
    所列條款之一者，除依原條款處罰鍰外，並予記點：一、有
    ．．第四十條．．情形之一者，各記違規點數一點。．．三
    、有．．第五十三條．．情形之一者，各記違規點數三點。
    」此道路交通管理處罰條例第40條、第53條第1 項、第60條
    第2 項第3 款、第63條第1 項第1 、3 款分別定有明文。
四、再按「處理違反道路交通管理事件，有關文書送達之程序，
    此依行政程序法之規定。」，此違反道路交通管理事件統一
    裁罰基準及處理細則第5 條定有明文。又行政程序法中對於
    文書送達，其第72條第1 項規定：「送達，於應受送達人之
    住居所、事務所或營業所為之。但在行政機關辦公處所或他
    處會晤應受送達人時，得於會晤處所為之」，第73條第1 項
    規定：「於應送達處所不獲會晤應受送達人時，得將文書付
    與有辨別事理能力之同居人、受僱人或應送達處所之接收郵
    件人員」，第74條規定：「送達，不能依前二條規定為之者
    ，得將文書寄存送達地之地方自治或警察機關，並作送達通
    知書兩份，一份黏貼於應受送達人住居所、事務所、營業所
    或其就業處所門首，另一份交由鄰居轉交或置於該送達處所
    信箱或其他適當位置，以為送達（第1 項）。前項情形，由
    郵政機關為送達者，得將文書寄存於送達地之郵政機關（第
    2 項）。寄存機關自收受寄存文書之日起，應保存三個月（
    第3 項）」；由上開行政程序法之規定可知，行政機關欲對
    應受送達人為寄存送達者，須向「應受送達之處所」為送達
    後，因未能直接送達於本人，亦未能交付予有辨別事理能力
    之同居人、受僱人或接收郵件人員時，始得為之；倘係向「
    非應受送達之處所」為送達，縱無人收受，亦不得逕於該址
    為寄存送達，否則其寄存送達，即難認為合法。再者，行政
    程序法第72條第1 項規定所謂「住所」，依民法第20條之規
    定，乃依一定之事實，足認以久住之意思，住於一定之區域
    者，始為設定其住所於該地，亦即除主觀上有久住一定區域
    之意思外，尚須客觀上有住於一定區域之事實，該一定之區
    域始為住所，且不以戶籍登記為要件，亦即戶籍法僅為戶籍
    登記之行政管理規定，戶籍地址不過係依戶籍法所為登記之
    事項，並非認定住所之唯一標準。實務上戶籍法上住址與民
    法上住所，固然絕大多數情形為同一處所，但依上揭所述可
    知並非當然同一，個案中仍應依實際住居情形詳予審認。經
    查：
  (一)異議人有如附表編號1 至4 之違規事實，均為異議人所不爭
    執，並有卷存採證照片8 幀、舉發通知單4 紙可證（見本院
    卷第13、14、16-18 、34、35、37、38頁），可信為實在。
  (二)本件異議人上開違規事實，經高雄縣政府警察局依上開採證
    照片逕行舉發，並交由郵政機關向異議人車籍地「屏東縣潮
    州鎮○○路92巷11號」送達，因於應送達處所未獲會晤應受
    送達人亦無受領文書之同居人、受雇人或應受送達處所接收
    郵件人員，郵政人員遂分別於96年8 月23日、96年10月18日
    、97年4 月8 日、98年2 月17日將之寄存於送達地之郵政機
    關即屏東潮州郵局等情，亦有卷存送達證書影本4 紙附卷可
    參（見本院卷第10、11、12、39頁）。
  (三)又行政程序法第74條第1 項規定製作送達通知書之目的，無
    非係通告收受收達人有行政文書、郵件寄存於郵局，使收受
    送達人得以知悉此事並前往領取，且為避免該送達通知書掉
    落或收受送達人未能注意，故上開行政程序法乃規定須作送
    達通知書兩份，一份黏貼於「應受送達人住居所、事務所、
    營業所或其就業處所門首」，另一份「交由鄰居轉交或置於
    該送達處所信箱或其他適當位置」，以為雙重之保障。本件
    觀諸上開送達證書，關於郵務人員有無踐行行政程序法第74
    條第1 項所定寄存送達之要件，即：作送達通知書2 份，一
    份黏貼於應受送達人住居所、事務所、營業所或其就業處所
    門首，另一份交由鄰居轉交或置於該受送達處所信箱或其他
    適當位置，因郵務人員均未於該4 紙送達證書相關欄內勾稽
    選項，且未經原處分機關或郵政機提出相關證據證明確已依
    上開程序完成寄存送達，是該寄存送達之程序，既難認已完
    備，自無從發生寄存送達之效力。
  (四)況本件異議人並未住居於車籍地「屏東縣潮州鎮○○路92巷
    11號」，96年7 月13日申請通訊住址變更為「高雄縣大寮鄉
    ○○路168 號」乙節，有卷存原處分機關98年7 月23日高監
    屏字第0980027666號函及所附公路監理業務通信住址申請書
    為證（見本院卷第29、30頁），是上開「屏東縣潮州鎮○○
    路92巷11號」是否為異議人之住所，亦非無疑，附此敘明。
五、另按：
  (一)上開道路交通管理處罰條例第40條、53條第1 項、第60條第
    2 項第3 款所定罰鍰之數額既有不同，足見裁決機關應依不
    同之狀況而為適當之裁罰。而對於何種情形應為何程度之裁
    罰，主管機關乃依道路交通管理處罰條例第92條第4 項之授
    權訂有「違反道路交通管理事件統一裁罰基準及處理細則」
    ，以為處分機關據以裁罰之標準。
  (二)依違反道路交通管理事件統一裁罰基準表有汽車駕駛人行車
    速度超過規定最高時速20公里以上未滿40公里違反道路交通
    管理處罰條例第40條規定之統一裁罰基準分為：期限內繳
    納或到案聽候裁決者，處罰鍰1,800 元；逾越應到案期限
    30日內，繳納罰鍰或到案聽候裁決者，處罰鍰2,000 元；
    逾越應到案期限30日以上60日以內，繳納罰鍰或到案聽候裁
    決者，處罰鍰2,200 元；逾越應到案期限60日以上繳納罰
    鍰或逕行裁決者，處罰鍰2,400 元；又小型車汽車駕駛人違
    反道路交通管理處罰條例第53條第1 項規定之統一裁罰基準
    分為：期限內繳納或到案聽候裁決者，處罰鍰2,700 元；
    逾越應到案期限30日內，繳納罰鍰或到案聽候裁決者，處
    罰鍰3,600 元；逾越應到案期限30日以上60日以內，繳納
    罰鍰或到案聽候裁決者，處罰鍰4,500 元；逾越應到案期
    限60日以上繳納罰鍰或逕行裁決者，處罰鍰5,400 元；再違
    反道路交通管理處罰條例第60條第2 項第3 款規定之統一裁
    罰基準分為：期限內繳納或到案聽候裁決者，處罰鍰900
    元；逾越應到案期限30日內，繳納罰鍰或到案聽候裁決者
    ，處罰鍰1,200 元；逾越應到案期限30日以上60日以內，
    繳納罰鍰或到案聽候裁決者，處罰鍰1,500 元；逾越應到
    案期限60日以上繳納罰鍰或逕行裁決者，處罰鍰1,800 元。
    足徵裁決機關應依上開基準表所列之情形，分別不同之狀況
    而裁處罰鍰，並非全然皆為裁處數額相同之罰鍰。
  (三)再者，違反道路交通管理事件統一裁罰基準及處理細則第48
    條第1 項規定：「違反道路交通管理事件，行為人認為舉發
    之事實與違規情形相符者，得於接獲通知單後，親自或委託
    他人持該通知單，不經裁決向指定之處所，逕依裁罰基準執
    行並繳納罰鍰結案。」，是則行為人於違規後，既得持通知
    單向指定處所逕行繳納罰鍰，且其繳納之罰鍰復有輕重之分
    ，該違規通知單之送達或交付於違規人之權益即形重要。為
    保障違規人免於受最重之處罰，於行為人違規後，舉發單位
    即應將違規通知單送達或交付與違規人，俾違規人得以持該
    通知單向指定之處所，於限期限內自動繳納罰鍰或到案聽候
    裁決，而得以法定最低罰鍰數額結案。本件異議人顯然未於
    如附表編號1 至4 所示舉發單所載之應到案日期前收受本舉
    發通知單，致異議人未能依違反道路交通管理事件統一裁罰
    基準及處理細則第48條第1 項規定，於如附表編號1 至4 所
    示期限內繳納或到案聽候裁決，於異議人之權益即有影響。
    況本件異議人承認有如附表編1 至4 所示之違規事實，並均
    同意依照違反道路交通管理事件統一裁罰基準表所載之最低
    數額繳納罰鍰乙節，業據異議人於本院審理時陳述明確（見
    本院98年9 月1 日訊問筆錄）。故如異議人收受如附表編號
    1 至4 所示之舉發通知單後於期限內繳納或到案聽候裁決者
    ，就汽車駕駛人行車速度超過規定最高時速20公里以上未滿
    40公里違反道路交通管理處罰條例第40條規定，依該上開裁
    罰基準表所示，其處罰之數額為1,800 元而非2,400 元，就
    小型車汽車駕駛人違反道路交通管理處罰條例第53條第1項
    規定，依該上開裁罰基準表所示，其處之處罰數額為2,700
    元而非5,400 元、就小型車汽車駕駛人違反道路交通，就違
    反道路交通管理處罰條例第60條第2 項第3 款規定，依該上
    開裁罰基準表所示其處罰之數額為900元，而非1,800 元。
    本件原處分機關於異議人未受合法通知其應到案日期、處所
    、繳納期限前，即以異議人逾期未到案而逕裁決如附表編號
    1 至4 所示之處分，即有未洽。
六、末按交通法庭認為聲明異議有理由或聲明異議雖無理由而原
    處分不當或違法者，應以裁定將原處分經聲明異議部分撤銷
    並自為裁定。但因原處分機關無管轄權而撤銷者，應移送有
    管轄權之機關。此道路交通案件處理辦法第20條定有明文。
    是某甲如未曾收受舉發違反道路交通管理事件通知單，則舉
    發違規之送達程序即有瑕疵，其致某甲喪失於收受前開通知
    單後15日內自動依最低額繳納罰鍰之利益，則裁決機關嗣後
    之裁決處分即難認為適法，異議人之異議既有理由，依上規
    定，交通法庭除撤銷原處分外，並應自為裁罰（臺灣高等法
    院暨所屬法院90年法律座談會刑事類提案第24研討結果號參
    照）。本件原舉發機關未將如附表編號1 至4 所示之舉發單
    合法送達予異議人，致異議人喪失於收受前開通知單後自動
    依上開最低額繳納罰鍰之利益，異議人聲明異議即有理由，
    是依上開說明，本院除撤銷原處分外，並應自為裁罰。查異
    議人確有前開違規事件，已如前述，爰依道路交通管理處罰
    條例第40條、第53條第1 項、第60條第2 項第3 款、第63條
    第1 項第1 款第3 款及上開違反道路交通管理事件統一裁罰
    基準表，分別諭知如附表編號1 至4 「主文欄」所示之處分
    。
七、據上論斷，應依道路交通安全管理處罰條例第87條第2 項，
    道路交通案件處理辦法第20條前段，裁定如主文。
中    華    民    國    98    年    9     月    23    日
                    交通法庭    法  官  曾吉雄
以上正本證明與原本無異。
如不服本裁定應於收受送達後5 日內向本院提出抗告書狀敘述抗
告之理由抗告於台灣高等法院高雄分院。
中    華    民    國    98    年    9     月    23    日
                                書記官  林祥玉
附表
┌─┬──────┬────┬──────┬────┬────┬────┬──────┬───────┬───────┐
│編│舉發單位及舉│舉發日期│原處分案號  │違規時間│原舉發通│違規地點│舉發違規事實│原處分記載違反│ 主        文 │
│號│發違反道路交│及方式  │（裁決書號）│        │知單應到│        │            │規定及處分內容│              │
│  │通管理事件通│        │            │        │案日期  │        │            │（新台幣）    │              │
│  │知單號      │        │            │        │        │        │            │              │              │
├─┼──────┼────┼──────┼────┼────┼────┼──────┼───────┼───────┤
│1 │高雄縣政府警│96年8 月│82-NJ0000000│96年7 月│96年9月 │高雄縣大│不遵守道路交│道路交通管理處│甲○○不遵守道│
│  │察局高警交字│13日逕行│            │21日2時 │12日    │寮鄉新厝│通標線之指示│罰條例第60條第│路交通標線之指│
│  │第NJ0000000 │舉發    │            │21分    │        │路52號前│            │2項第3款      │示，處罰鍰新臺│
│  │號          │        │            │        │        │        │            ├───────┤幣玖佰元。    │
│  │            │        │            │        │        │        │            │罰鍰1,800元   │              │
├─┼──────┼────┼──────┼────┼────┼────┼──────┼───────┼───────┤
│2 │高雄縣政府警│96年10月│82-NJ0000000│96年9 月│96年11月│高雄縣大│汽車駕駛人行│同上條例第40條│甲○○汽車駕駛│
│  │察局高警交字│8 日逕行│            │2 日1 時│7日     │寮鄉鳳屏│車速度，超過│、第63條第1 項│人行車速度，超│
│  │            │        │            │34分    │        │一段與民│規定之最高時│第1款         │過規定之最高時│
│  │第NJ0000000 │舉發    │            │        │        │貴街口  │速20公里以上├───────┤速20公里以上40│
│  │號          │        │            │        │        │        │40公里以下  │罰鍰2,400元   │公里以下，處罰│
│  │            │        │            │        │        │        │            │計違規點數1點 │鍰新臺幣壹仟捌│
│  │            │        │            │        │        │        │            │              │佰元，並記違規│
│  │            │        │            │        │        │        │            │              │點數壹點。    │
├─┼──────┼────┼──────┼────┼────┼────┼──────┼───────┼───────┤
│3 │高雄縣政府警│97年3 月│82-NJ0000000│97年2 月│97年4月 │高雄縣大│不遵守道路交│同上條例第60條│甲○○不遵守道│
│  │察局高警交字│26日逕行│            │10日14時│25日    │寮鄉鳳林│通標線之指示│第2項第3款    │路交通標線之指│
│  │第NJ0000000 │舉發    │            │04許    │        │三路與大│            ├───────┤示，處罰鍰新臺│
│  │號          │        │            │        │        │寮路口  │            │罰鍰1,800元   │幣玖佰元。    │
├─┼──────┼────┼──────┼────┼────┼────┼──────┼───────┼───────┤
│4 │高雄縣政府警│98年2 月│82-NJ0000000│97年12月│98年3 月│高雄縣大│駕車行經有燈│同上條例第53條│甲○○駕車行經│
│  │察局高警交字│6 日逕行│            │5 日22時│8日     │寮鄉鳳林│光號誌管制之│第1 項、第63條│有燈光號誌管制│
│  │第NJ0000000 │舉發    │            │48許    │        │二路與過│交岔路口闖紅│第1項第3款    │之交岔路口闖紅│
│  │號          │        │            │        │        │溪村路口│燈          ├───────┤燈，處罰鍰新臺│
│  │            │        │            │        │        │        │            │罰鍰5,400元   │幣貳仟柒佰元，│
│  │            │        │            │        │        │        │            │記違規點數3點 │並記違規點數│
│  │            │        │            │        │        │        │            │              │點。          │
└─┴──────┴────┴──────┴────┴────┴────┴──────┴───────┴───────┘


司法院資訊處製作；財團法人民間司法改革基金會備份。
